臺灣高等法院花蓮分院民事判決　九十三年度上更(一)字第一三號
　　上　訴　人　乙○○
　　訴訟代理人　吳漢成律師
　　被　上訴人　中華郵政股份有限公司
　　　　　　　　之承受訴訟人）.
　　法定代理人　甲○○
　　訴訟代理人　蕭芳芳律師
右當事人間給付保險金事件，上訴人對於中華民國九十一年七月三十一日臺灣臺東地
方法院九十年度保險字第九號第一審判決，提起上訴，經最高法院發回更審，本院更
為判決如左：
      主      文
原判決關於駁回上訴人後開之訴部分及訴訟費用之裁判均廢棄。
被上訴人應給付上訴人新台幣貳佰萬元，及自民國九十年七月十日起至清償日止，按
年息百分之五計算之利息。
其餘上訴駁回。
第一、二審及發回前第三審訴訟費用由被上訴人負擔。
      事　　實
一上訴人聲明：(一)原判決廢棄。(二)被上訴人應給付上訴人新台幣（下同）貳百萬元及
  自民國（下同）九十年三月十二日起至清償日止按年息百分之五計算之利息。
二被上訴人聲明：上訴駁回。
三兩造之陳述與第一審判決記載相同者，予以引用。
四上訴人另補陳略稱：
　(一)系爭保險契約之當事人係要保人與保險人，故被上訴人如認有得解除契約之事由
　　，亦應向要保人即訴外人黃社流為解除契約之意思表示，乃被上訴人於九十年三
　　月十二日壽00000000之００一號解約函之受文者係上訴人，並不發生解
    除契約之效力。
  (二)被上訴人迄今仍未對黃社流為解除契約之意思表示，且依現行簡易人壽保險法第
    十六條第一項之規定，被上訴人已經不得再行對要保人黃社流為解除契約之意思
    表示。
  (三)證人卓文賢並非理賠業務之承辦人，伊所證伊曾經於九十年三月十二日後二星期
    前往黃社流家中敦促黃社流前去領取積存金一節即使屬實，其前往黃社流家中之
    目的，亦非意在另對黃社流為解除契約之意思表示。
五被上訴人另補陳略稱：
  (一)解除契約之意思表示並不以書面為必要，系爭保險契約之承辦人員即知本郵局局
    長卓文賢於事故發生後，既曾經前往死者郭金龍家中致意，並向要保人黃社流表
    明解除契約之意，應已發生對黃社流聲明解除契約之效力。
  (二)被保險人郭金龍之死亡原因並非意外，死亡證明書上所記載之「急性呼吸道窒息
    」只是一種狀態，郭金龍之直接死亡原因仍為「急性酒精中毒」，故退一步言之
    ，縱認被上訴人未合法解除契約，其理賠金額僅屬「一般死亡」之一百萬元，而
    非「意外死亡」之二百萬元。
      理　　由
一被上訴人之法定代理人已經變更為甲○○，有被上訴人提出之股份有限公司變更登
  記表可稽，被上訴人聲明承受訴訟，核無不合。
二本件上訴人在原審起訴主張：訴外人即其母黃社流於八十八年七月二十八日以上訴
  人之父郭金龍為被保險人，與被上訴人訂立郵政匯業局簡易人壽保險契約（即系爭
  保險契約，保險種類為「終身付費安平二倍保障終身保險」），保險金額為一百萬
  元，並以上訴人為保險理賠受益人。嗣被保險人郭金龍於九十年一月二十八日因「
  急性呼吸道窒息」死亡，依系爭保險契約之約定，上訴人得向被上訴人請領保險金
  二百萬元，詎被上訴人竟拒絕理賠，爰依系爭保險契約之法律關係，求為命被上訴
　人給付二百萬元及自九十年三月十二日起按年息百分之五計算利息之判決；被上訴
　人則以：系爭保險契約之被保險人郭金龍於投保前三年間，曾因「酒精性肝硬化、
　慢性肝炎、糖尿病、高血壓急性胰臟炎」等疾病，就醫於馬偕紀念醫院台東分院（
　下稱：台東馬偕醫院），要保人黃社流明知有此攸關被保險人郭金龍身體健康之重
　大訊息，竟未於要保書上據實告知，應屬詐欺，不論保險事故之發生與上開疾病是
　否有關，依簡易人壽保險法第二十五條規定均得解除契約，不受保險法第六十四條
　第二項但書規定之限制，被上訴人已於九十年三月十二日發函解除系爭契約在案，
　自得拒絕給付保險金等語，資為抗辯。
三查被上訴人抗辯要保人黃社流與被保險人郭金龍對被上訴人故意隱匿郭金龍曾經罹
  患急慢性肝病等多項疾病病史，致被上訴人陷於錯誤而與之簽訂系爭保險契約，被
  上訴人自得依據修正前簡易人壽保險法第二十五條第一項之規定，對要保人黃社流
  聲明解除契約，原審判決已經於「事實及理由」欄四詳予說明，茲引用之。
四次按保險契約為要保人與保險人所訂立之債權契約，要保人指定第三人為受益人，
　該第三人（受益人）並非契約之當事人。查系爭保險契約之要保人為黃社流，受益
　人為上訴人，有系爭保險契約之記載可稽。惟依被上訴人提出郵政儲金匯業局九十
　年三月十二日壽00000000之００一號解約函之記載，受文者為上訴人，該
  解除契約意思表示之相對人顯然並非要保人黃社流，自不發生解除系爭保險契約之
  效力。
五證人卓文賢雖於本院言詞辯論期日到庭證稱：伊曾經於收受前述郵政儲金匯業局致
  上訴人解約函後之二星期左右，前往要保人黃社流家中請其到郵局去領回積存金（
  見本院卷第三０頁），惟參照本件兩造在本院前審判決後，上訴人訴訟代理人吳漢
  成律師以系爭保險契約解除權行使對象有誤，並導致本案經最高法院以此理由發回
  本院更審之前，兩造均未對前述解除契約函之效力有所質疑，且解除契約並非系爭
  保險契約業務承辦人經管之業務，而係屬於當時郵政儲金匯業局理賠部門之權責（
  見原審卷第十頁解約函之記載），並參照證人卓文賢所證：伊並未接獲郵政儲金匯
  業局之授權前往對黃社流解除契約等情以觀（見本院卷第三０至三一頁），堪見卓
  文賢僅係基於保險業務承辦人之身分，於收受前述郵政儲金匯業局解約函副本後，
　依據前述解約函說明欄四之記載，前往敦促上訴人至知本郵局具領積存金四萬一千
　八百九十五元而已（見原審卷第十頁反面），並非意在對黃社流另為解除系爭保險
　契約之意思表示甚明。是被上訴人主張卓文賢曾經前去要求上訴人或黃社流前往郵
　局具領積存金一節即使屬實，亦不發生被上訴人對黃社流聲明解除契約之效力。
六另被保險人郭金龍確係因「呼吸道窒息」意外死亡，並無證據證明與酒精中毒有關
　，有法務部法醫研究所鑑定意見附卷可稽（見原審卷第一三六至一三八頁），被上
　訴人抗辯郭金龍之直接死亡原因仍為「急性酒精中毒」，故理賠金額僅屬「一般死
　亡」之一百萬元，而非「意外死亡」之二百萬元一節，亦不足取。
七系爭保險契約既未合法解除，上訴人依據系爭保險契約之約定請求被上訴人給付保
　險金二百萬元，及本件起訴狀繕本送達被上訴人之翌日（九十年七月十日）起至清
　償日止按年息百分之五計算之遲延利息部分，即應准許，原審判決就此部分為不利
　於上訴人之判決，即有未合，上訴論旨執是指摘原判決不當，求予廢棄，為有理由
　，應予廢棄改判如主文第二項所示。至上訴人超過前開利息請求部分，則屬無據，
　原審判決駁回上訴人此部分請求，即無不當，上訴人就此部分之上訴應予駁回。
八至兩造其餘之攻擊或防禦方法及未經援用之證據，經本院斟酌後，認為均不足以影
  響本判決之結果，自毋庸逐一詳予論駁，併此敘明。
九據上論結，本件上訴一部為有理由，一部為無理由，依民事訴訟法第四百四十九條
  第一項、第四百五十條、第七十九條，判決如主文。
中　　　華　　　民　　　國　　九十三　　年　　　八　　　月　　二十六　　日
                                    審判長法官  謝  志  揚
                                          法官  陳  淑  媛
                                          法官  何  方  興
右正本係照原本作成。
如不服本判決，應於收受送達後二十日內向本院提出上訴書狀，其未表明上訴理由者
，應於提出上訴後二十日內向本院補提理由書狀（均須按他造當事人之人數附繕本）
上訴時應提出委任律師或具有律師資格之人之委任狀；委任有律師資格者，另應附具
律師及格證書及釋明委任人與受任人有民事訴訟法第四百六十六條之一第一項但書或
第二項（詳附註）所定關係之釋明文書影本。
                                    法院書記官  劉  妙  娘
中　　　華　　　民　　　國　　九十三　　年　　　八　　　月　　二十六　　日
附註：
民事訴訟法第四百六十六條之一（第一項、第二項）：
對於第二審判決上訴，上訴人應委任律師為訴訟代理人。但上訴人或其法定代理人具
有律師資格者，不在此限。
上訴人之配偶、三親等內之血親、二親等內之姻親，或上訴人為法人、中央或地方機
關時，其所屬專任人員具有律師資格並經法院認為適當者，亦得為第三審訴訟代理人
。
